【裁判字號】    90,判,380
【裁判日期】    900315
【裁判案由】    新型專利異議
【裁判全文】
最  高  行  政  法  院  判  決                      九十年度判字第三八○號
    再 審原 告  鴻海精密工業股份有限公司
    代  表  人  甲○○
    再 審被 告  經濟部智慧財產局
    代  表  人  陳明邦
右當事人間因新型專利異議事件，再審原告對於中華民國八十八年九月十六日本院八
十八年度判字第三四五六號判決，提起再審之訴。本院判決如左：
    主  文
再審之訴駁回。
再審訴訟費用由再審原告負擔。
    事  實
緣本件關係人黃月雲於八十四年一月十九日以其「電腦連接器」包含塑膠質基座，前
端為錘形頭，中央為密布之貫穿孔，兩側為向後之延伸臂，延伸臂設有Ｔ形槽，Ｔ形
槽下方設有向內之滑槽，基座上下各設有卡掣塊；金屬外殼前端為稍大之錘形頭套，
後端為形片，形片之上下及兩側均設卡孔；一組對稱之套接座，其內緣有凸出之
Ｔ形滑塊，上下面各設卡塊，前端之延伸部上下角緣設有扣體，朝下面設有螺孔；數
枚金屬導片之前端為夾持端，於其上下緣設有倒扣尖，夾持端往後為直立端面及九十
度折彎腳；金屬片定位板兩側設有凸塊，平面布滿錘狀孔；組合時基座之卡掣塊卡入
金屬外殼之卡孔，套接座之Ｔ形滑塊滑入基座之Ｔ形槽，卡塊卡入卡孔，金屬導片之
前後端分別套入基座之貫穿孔及金屬片定位板之錘狀孔，定位板兩側之凸塊擠入基座
延伸臂之滑槽內定位等情，向再審被告申請新型專利，經再審被告編為第00000
000號審查，准予專利（以上簡稱本案）。公告期間，再審原告以本案申請前已有
相同之新型專利申請在先，係運用申請前既有之技術或知識，有違專利法第九十八條
第一項第一款及第二項規定，檢具第00000000號「電連接器新型結構(一)」新
型專利案（以下簡稱引證案）公告及說明書影本，對之提起異議。案經再審被告審查
，為本案異議不成立之審定，發給八十六年九月十一日台專（判）○二○一六字第一
三五七八○號專利異議審定書。再審原告不服，提起訴願、再訴願，遞遭決定駁回，
循序提起行政訴訟，亦經本院八十八年度判字第三四五六號判決（以下稱原判決）駁
回。再審被告以本件原判決有行政訴訟法第二百七十三條第一項第一款（修正前行政
訴訟法第二十八條第一款）規定事由提起再審之訴，茲摘兩造訴辯意旨於次：
再審原告起訴意旨略謂：一、原判決適用法規顯有錯誤：（一）原判決謂「惟查本案
之．．．，引證案之結合構件的固定部設有固定孔，以固定用銷將結合構件固定在電
路板之固定孔，但未說明插接部係如何固定在組合構件上。引證案之結合構件及其相
關構件之組合機構，顯見與本案套接座及對應構件之構成、目的及功效均不相同，本
案與引證案整體構造不同」。惟從整體觀之，系爭案所揭金屬外款2、基座1、套接座
3及金屬導片4等構成，該等構成於整體結構之空間位置及連接關係，以及各別構成於
整體結構中之功用，皆完全由引證案之遮蔽殼體50、本體30、結合構件60及導電端子
40所公開揭露，且整體上所達之功用亦相差無異。而原判決未予深究系爭案創作實質
所在，遽以認定二者「整體構造不同」，實係以二者各構件具體構形之些微不同據為
論結，有違前開專利法之審查規定至為明顯。再者，專利新穎性及進步性之審查乃相
對獨立之進程並應各別論究，為專利法暨審查基準所明定。查前揭原判決之結論固經
比對引證案與被異議之具體構成，惟縱使二者之具體構形存有差異，亦應進一步詳究
該等差異是否具功效之增進，然原判決並未分析系爭案套接座及對應構件之構成相較
於引證案之結合構件及其相關構件之組合機構功效增進之所在，而逕為「顯見與本案
套接座及對應構件之構成、目的及功效均不相同」，其認事用法顯有錯誤。至於「引
證案插接部係如何固定在組合構件上」，再審原告已於行政訴訟中述明：即藉組合構
件固定孔64b 週緣之凸台與安裝座34對應之凹槽幹涉卡合，及組合構件邊側之圓孔Ｂ
與遮蔽殼體50之貫穿孔52經由諸如螺栓等固接件鎖合，而將本體30與組合構件60固接
。惟此種固接方式早已為業者習用，由圖式即「可輕易經邏輯分析、推理得到」自無
須詳予揭露。抑有進者，即使系爭案套接座3與基座1之固定結構不同於引證案，惟此
種不同並非系爭案創作目的之所在，且相較於引證案亦無任何除「固定」外其他新增
之功效。而原判決於此認事不清其用法自屬違誤。（二）原判決又謂「本案之金屬片
定位板未見於引證案，其可使各金屬導片保持距離及規律排列，而不致短路、錯亂」
。然，金屬片定位板之採用係據端子構型的所需而為之，顯非系爭案之創作重點，此
亦可從系爭案創作目的並未刻意揭示而得到佐證。再者，此種定位板結構泛用於業界
乃為不爭之事實，其非系爭案創作目的所在當自非系爭案所特別首創。因定，原判決
以此駁回原告之訴訟，顯見無理由，其用法自屬錯誤。（三）原判決再謂「本案因應
公端子或母端子連接器之組成，只須小幅度改變金屬外殼、基座之局部形狀，配合不
同之插銷導片，即可共用套接座及金屬片定位板．．．，精簡公、母連接器構件，以
達快速組裝、降低成本之功能，難謂不具新穎性與進步性．．．」。惟，原判決實未
瞭解相互配接之公、母連接器結構之常識，眾所週知，公、母連接器構造之最主要區
別（亦即藉以作出何為公連接器、何為母連接器之區別）係在於兩方面：一是端子結
構：二是連結器本體中用以相互配接之偶合部分（即系爭案所述基座1 的前緣錐形頭
部分）。而其他之附屬結構則可根據需要以決定是否相同或不同。換言之，相互配接
之公、母連接器之相互轉換製造，也僅僅在於對端子及本體之偶合部分略作些微改變
而已，而此種單純之改變即便對電連接器領域普通技術人員亦非難事，且經由引證案
第三圖所示之結構（為公端子電連接器），若將該構形之端子40替換為另一構形之母
端子，並對其本體30用以偶合之插接部32作簡單之變化，亦可以達到如系爭案所稱「
只需小幅度改變．．．局部形狀．．．，即可共用套接座．．．，使用相同之組裝方
式予以加工組合，且其公端子或母端子對應之各式構件仍具有相似構形及組合機構，
可簡化組合加工之程序而提高效率」之功效。因是，系爭案所稱此種構造之改變對熟
悉連接器技術者而言，可輕易的憑據引證案所揭而經由邏輯分析、推理而完成，並未
「產生某一新功效」。（四）綜觀系爭案創作目的及達成其創作目的之構造，系爭案
之金屬外殼、基座、套接座及金屬導片等主要構成、該等構成相互之空間位置、連接
關係，以及各別構成於整體結構中之功用，皆完全由引證案之遮蔽殼體、本體、結合
構件及導電端子所公開揭露，而系爭案所稱揭之金屬片定位板實際與其創作目的毫無
關聯之附加構造，依前開判決之意旨「苟兩物品之創作動機、目的、構造、作用、技
術及功效之主要部份相同，而其不相同之附屬部分，僅系習用技術之轉移，為一般業
者所容易想到者，即難稱新穎」，顯不具新型專利之新穎性及進步性。二、綜上所陳
，原判決「適用法規顯有錯誤」，請判決廢棄原判決，撤銷一再訴願決定及原處分等
語。
再審被告答辯意旨略謂：一、在技術內容上，系爭案之連接器構成中，其組成之各構
件均具有特定之構形，且各構件之間係以特定之對應構形之槽孔及塊狀構件互相滑接
或卡抵，而形成特定之卡扣定位機制。相較之下，引證案之說明書及圖示中並未述及
或顯示其具有固接件以組合結合構件60、本體30及遮蔽體50，該固接件是否存在並無
明確可徵之依據，引證案之設計中亦未述明其中之插接部係如何固定在組合構件上，
引證案中亦無系爭案專利特徵中關鍵構件之金屬片定位板及其與相關構件間之組合機
構，因而引證案亦無系爭案中該金屬片定位板所產生之功效增進；故系爭案與引證案
在構形上並非僅是一、二細部之構造不同而已，亦非僅在各構件具體構形之些微不同
而已。此外，在功效上，系爭案上述金屬片定位板可使各金屬片保持距離及規律排列
，而不致短路或錯亂，進一步言，系爭案可因應公端子或母端子連接器之組成，只需
小幅度改變金屬外殼，以及基座之局部形狀之配合不同之插銷導片，即可共同使用套
接座及金屬片定位板，並以相同之組裝方式進行組合加工，且其公端子或母端子對應
之各式構件仍具有相似構形及組合機構，因而可簡化組合加工之程序而提高效率，故
系爭案具有功效之增進。系爭案相對於引證案具有構形上之明確不同之處，且亦具有
該構形差異所對應之功效增進，仍合乎新穎性、產業利用性及進步性之專利要件，所
訴不足採。二、綜上所述，原處分並無違法，敬請駁回再審原告之訴等語。
    理  由
按行政訴訟法第二百七十三條第一項第一款所謂適用法規顯有錯誤，係指原判決所適
用之法規與該案應適用之現行法規相違背，或與解釋、判例有所牴觸者而言。至於法
律上見解之歧異，再審原告對之縱有爭執要難謂為適用法規錯誤，自不得據為再審理
由。本件原判決以：「再審原告訴稱本案之基座、金屬外殼、金屬導片及金屬片定位
板皆為習知構件，而其套接座之結構特徵已見於引證案，不具新穎性及進步性。再訴
願決定未深入了解引證案之結構，而為與事實不符之認定云云。惟查本案之基座、金
屬外殼、一組對稱之套接座、複數金屬片及金屬片定位板等構件均有對應之Ｔ形槽、
滑槽、卡掣塊、卡孔、形孔、Ｔ形滑塊、卡塊、凸出塊、凸塊、卡槽等，互相卡扣
定位成整體之結構體。引證案之結合構件的固定部設固定孔，以固定用銷將結合構件
固定在電路板之固定孔，但未說明插接部係如何固定在組合構件上。引證案之結合構
件及其相關構件之組合機構，顯與本案套接座及對應構件之構成、目的及功效均不相
同，本案與引證案整體構造不同。又本案之金屬片定位板，未見於引證案，其可使各
金屬片保持距離及規律排列，而不致短路、錯亂。本案與引證案雖屬同一應用領域，
部分構件功能亦類似，然其不同之處，並非熟習該項技術者所能輕易完成，不能僅以
部分功能作用類似，即謂本案不具新穎性與進步性。再者，本案因應公端子或母端子
連接器之組成，只需小幅度改變金屬外殼、基座之局部形狀，配合不同之插銷導片，
即可共用套接座及金屬片定位板，使用相同之組裝方式予以加工組合，且其公端子或
母端子對應之各式構件仍具有相似構形及組合機構，可簡化組合加工之程序而提高效
率。本案因應連接器之特性，利用可共用之套接座與基座、前外殼結合，精簡公、母
連接器構件，以達快速組裝、降低成本之功能，難謂不具新穎性與進步性。至再審原
告所稱引證案係利用其他固接件以組合結合構件、本體及遮蔽體三者，於引證案之圖
式中既未顯示所謂之其他固接件，亦無任何對應之說明，故所謂之其他固接件應係原
告所想像者，並非引證案中已明確具體揭示之技術特點，甚至於在引證案中完全未予
述及。」等語，因認再審原告謂本案之技術特徵已被引證案揭示，為不可採。並以：
「其在技術內容上，本案之連接器構成中，其具有特定構形之各式構件，如基座、金
屬外殼、一組對稱之套接座、複數金屬片及金屬片定位板等，並且各構件設有特定構
造形狀且互相對應之各式槽孔及滑接或卡抵之塊狀構件，以形成特定之卡扣定位機制
，故本案具有明確具體之構造形狀特徵。相較之下，引證案之設計中並未述明其中之
插接部係如何固定在組合構件上，引證案中亦無本案關鍵構件之金屬片定位板及其與
其他構件間之組配機制，因而亦無本案中該金屬片定位板所產生之功效增進。另一方
面，本案配合不同之插銷導片時，只須小幅度地改變金屬外殼及基座之局部形狀，仍
可共用相同之套接座及金屬片定位板，並以相同之組裝方式予以組合加工，可簡化組
合加工之程序。故相對於引證案，本案應具有新穎性及進步性。」為駁回其訴之論據
，認再審被告為本案異議不成立之審定，並無違誤。核原判決所適用之法規與該案應
適用之現行法規並不相違背，亦無與解釋、判例有所牴觸之情形，再審原告謂原判決
未詳予審酌其所提理由及證據，不無適用法規錯誤云云，尚非可採。是本件再審之訴
，顯無再審理由，應予駁回。
據上論結，本件再審之訴為無理由，爰依行政訴訟法第二百七十八條第二項、第九十
八條第三項前段，判決如主文。
中    華    民    國     九十        年      三      月      十五       日
                    最 高 行 政 法 院  第 四 庭
                                審 判 長 法  官      葉  振  權
                                         法  官      姜  仁  脩
                                         法  官      吳  錦  龍
                                         法  官      劉  鑫  楨
                                         法  官      吳  明  鴻
右  正  本  證  明  與  原  本  無  異
                                         法院書記官  莊  俊  亨
中    華    民    國     九十        年      三      月      十五       日


司法院資訊處製作；財團法人民間司法改革基金會備份。
